【裁判字號】    98,訴,3263
【裁判日期】    981231
【裁判案由】    藥事法
【裁判全文】
臺灣板橋地方法院刑事判決              98年度訴字第3263號
公  訴  人  臺灣板橋地方法院檢察署檢察官
被      告  甲○○
選任辯護人  鍾儀婷律師
上列被告因違反藥事案件，經檢察官提起公訴（98年度偵字第
11709號），本院判決如下：
    主  文
甲○○持有第二級毒品，處拘役拾日，如易科罰金，以新臺幣
壹仟元折算壹日。
    事  實
一、甲○○明知甲基安非他命係毒品危害防制條例第2 條第2 項
    第2 款所規定之第二級毒品，不得施用或持有，於民國98年
    4 月18日下午3 時52分許，因友人乙○○以其門號00000000
    00號行動電話撥打甲○○所持用之門號0000000000號行動電
    話，詢問甲○○是否有管道可幫其購買甲基安非他命1 克予
    其施用，甲○○竟基於幫助施用、持有第二級毒品之犯意，
    即於同日下午3 時56分許，以其上開門號電聯丙○○（所涉
    違反藥事法部分，另經檢察官以98年度偵字第25389 號案件
    偵辦中）使用之門號0000000000號行動電話，詢問甲基安非
    他命1 克之售價為何，經丙○○告知新臺幣( 下同)3,800元
    ，甲○○再於同日下午4 時23分去電詢問乙○○是否願意以
    此價格購買，嗣乙○○應允後，甲○○即與丙○○約定以新
    臺幣（下同）3,800 元之代價購買甲基安非他命1 克。嗣甲○○與丙○○於同日下午4 時30分許，在臺北縣三重市○○○路51號前之大智公園交易，由甲○○交付丙○○3,800 元
    ，丙○○則當場交付5 包甲基安非他命( 毛重2.2220公克，
    淨重0.9220公克，取樣0.0004公克鑑定，驗餘淨重0.9216公
    克) 。甲○○取得上開5 包甲基安非他命後，旋即於同日下
    午4 時50分許，在同一處所，將該5 包甲基安非他命交付予
    乙○○，旋為警當場查獲，並於乙○○身上扣得上開甲基安
    非他命5 包，在甲○○身上扣得門號0000000000號行動電話
    1 支( 含SIM 卡1 張) 、價款3,800 元，始查知上情。
二、案經臺北縣政府警察局三重分局移送臺灣板橋地方法院檢察
    官偵查後提起公訴。
    理  由
壹、程序部分：
一、證人乙○○於警詢時之陳述：
    按被告以外之人於審判外之言詞或書面陳述，除法律有規定
    者外，不得作為證據；被告以外之人於檢察事務官、司法警
    察官或司法警察調查中所為之陳述，與審判中不符時，其先
    前之陳述具有較可信之特別情況，且為證明犯罪事實存否所
    必要者，得為證據，刑事訴訟法第159 條第1 項、第159 條
    之2 分別定有明文。查證人乙○○於警詢時之陳述，屬於被
    告以外之人於審判外之陳述，被告及辯護人並已否認上開陳
    述之證據能力。而證人乙○○於警詢時證稱扣案之毒品係其
    向被告甲○○所購買，與其於審判時所述情節不符( 詳後述
    ) ，惟核其於警詢時所述，並無具有較可信之特別情況，則
    依上開條文規定，證人乙○○於警詢時之陳述，並無證據能
    力。
二、次按刑事訴訟法第159 條之5 明定：「被告以外之人於審判
    外之陳述，雖不符前4 條之規定，而經當事人於審判程序同
    意作為證據，法院審酌該言詞陳述或書面陳述作成時之情況
    ，認為適當者，亦得為證據。」、「當事人、代理人或辯護
    人於法院調查證據時，知有第159 條第1 項不得為證據之情
    形，而未於言詞辯論終結前聲明異議者，視為有前項之同意
    。」，其立法理由在於傳聞證據未經當事人之反對詰問予以
    核實，乃排斥其證據能力。惟當事人如放棄對原供述人之反
    對詰問權，於審判程序表示同意該等傳聞證據可作為證據，
    此時，法院除認該傳聞證據欠缺適當性外，自可承認其證據
    能力。又當事人、代理人或辯護人於調查證據時，知有刑事
    訴訟法第159 條第1 項不得為證據之情形，卻表示「對於證
    據調查無異議」、「沒有意見」等意思，而未於言詞辯論終
    結前聲明異議者，應視為已有將該等傳聞證據採為證據之同
    意，最高法院93年度台上字第3533號、94年度台上字第2976
    號判決亦採同一見解。經查：本案被告、辯護人及檢察官於
    本院準備期日，對於以下經本院調查之證據，均表示對證據
    能力不爭執，復於審判期日就本院一一提示之前揭證據方法
    於言詞辯論終結前，均亦未就所調查之證據主張有刑事訴訟
    法第159 條第1 項不得為證據之情形，是參照上開說明要旨
    ，上開證據均有證據能力，合先敘明。
貳、實體部分：
一、認定犯罪事實所憑之證據及理由：
(一)、前揭事實，迭據被告於警詢、偵查及本院審理時坦認不諱，
    又被告於上開時、地為警查獲時，當場所扣得之白色結晶體
    經送往交通部民用航空局航空醫務中心鑑定，其毛重為2.22
    20公克，淨重0.9220公克，取樣0.0004公克鑑定後，驗餘淨
    重0.9216公克，並檢驗出含有第二級毒品甲基安非他命成分
    ，亦有該局98年4 月21日航藥鑑字第09892169號鑑定書、臺
    北縣政府警察局三重分局搜索扣押筆錄、扣押物品目錄表各
    1 份、現場照片18張附卷可憑( 見偵查卷第20至31頁、第71
    頁) 。
(二)、再證人乙○○於本院審理時並證稱：伊與被告皆係在三重市
    ○○街從事擺地攤生意而認識。伊好幾年前就有開始吸毒，
    在本案發生之前伊並未告訴被告伊有施用安非他命，也不知
    道被告有無施用安非他命。案發當日伊在家裡即有先施用毒
    品，因毒品用完了仍想要施用，但找不到平常販售毒品予伊
    的朋友，伊有先問過其他人，後來伊想到被告賣的東西很多
    ，客人較多，想問被告有無認識的人可以拿到，才會請被告
    幫伊問看看。伊打電話詢問被告有無認識的朋友有辦法幫伊
    拿1 克甲基安非他命。被告說就問問看再打電話給伊，過程
    中被告有說要把對方的電話給伊，請伊自己聯絡，但伊向被
    告表示伊不要這樣，因為伊不想太複雜，且對方伊不認識，
    伊不知道如何向對方說，所以伊並沒有拿到被告朋友的電話
    。隔沒多少被告打電話來，說1 克要3,800 元，伊說好，並
    與被告約定交付的地點。被告並未告訴伊其係向誰調毒品。
    後來被告與伊約在公園見面，伊到時被告已在公園準備擺攤
    。伊拿4,000 元給被告，被告找伊200 元，並交付5 小包毒
    品給伊，該毒品均用衛生紙包起來，伊一拿到毒品即被警察
    查獲等語( 見本院卷第63至67頁審理筆錄) ，與被告供承係
    因證人乙○○欲施用毒品，始代證人乙○○出面購買毒品之
    情節互核一致。且證人乙○○於上開時、地為警查獲後，在
    警局所採之尿液因呈甲基安非他命陽性反應，而涉施用第二
    級毒品甲基安非他命之罪嫌，並經臺灣板橋地方法院檢察署
    檢察官以98年度毒偵字第3053號向本院聲請簡易判決處刑，
    由本院於98年9 月14日以98年度簡字第5475號判處有期徒刑
    5 月確定，證人乙○○持有本案扣案之第二級毒品甲基安非
    他命5 小包之犯行，並為該次施用第二級毒品之犯行所吸收
    ，有臺灣高等法院被告前案紀錄表、上開聲請簡易判決處刑
    書、刑事判決影本各乙份附於本院審理卷宗可憑。且衡以販
    賣毒品刑責至重，非可公然為之，若非與販毒者熟識取得信
    賴，衡常不易購得毒品，是以施用毒品者若與販毒者不甚熟
    悉，常需借助他人代為價購。故證人乙○○證稱因不知被告
    購毒之管道為何，且與毒品之賣家不熟，因而央求被告運用
    其管道與人脈關係，代為購買上開扣案之毒品以供施用之情
    ，衡與常理並無悖離之處，自堪予以採信。
(三)、雖證人乙○○於審理中證稱已忘記當時伊所持用之門號為何
    ( 見本院卷第64頁) ，然其於98年4 月18日為警當場逮捕後
    所簽立之「自願受搜索同意書」，及於臺北縣政府警察局三
    重分局接受警詢時所留之電話皆為「0000000000號」( 見偵
    卷第10、19頁) ，足認上開號碼確係證人乙○○所使用無誤
    。且證人丙○○於本院審理時到庭證稱：伊好幾年前去三重
    大同北路的跳蚤市○○街時就認識被告，被告當時在那邊擺
    攤，伊有向被告買過電子秤等日常生活用品，並有給被告伊
    所使用的行動電話號碼0000000000號等語( 見本院卷第21
    至22頁) ，亦足認0000000000號係證人丙○○所持用無訛；
    而經核閱被告所持用之門號0000000000號電話於98年4 月18
    日當日之通聯紀錄，被告於下午3 時52分接到證人乙○○所
    持用之0000000000號電話之來電後，旋於下午3 時56分撥打
    證人丙○○所持用之0000000000電話，且迄至同日下午4 時
    17分止，被告與證人丙○○兩人並有密集之通聯( 丙○○於
    同日下午3 時58分、4 時02分、4 時17分均有撥打電話予被
    告) ；嗣被告於同日下午4 時23分並曾撥打電話予證人乙○○，再於下午4 時27分撥打電話予證人丙○○，有上開通聯
    紀錄乙份附卷足佐( 見偵查卷第58至63頁) ，亦核與被告供
    承其係於接獲證人乙○○要求其代為購買甲基安非他命的電
    話後，始與證人丙○○聯繫，經詢得甲基安非他命1 克之價
    格後，並有電詢證人乙○○有無要購買，證人乙○○表示願
    意購買後，其始與證人丙○○約定交易之時、地等情節相符
    。
(四)、且參以證人丙○○所持用之門號000000000 號電話，曾於本
    案發生後之98年4 月27日上午4 時14分，傳送內容為「剛進
    ，保證不漏氣! 人人都稱讚，試試看就了，打槍退全額，要
    馬上到，不少量」，有該簡訊照片1 紙附卷可憑( 見偵查卷
    第65頁) ，其內容雖未具體指明其所欲推銷販售之商品為何
    ，惟從其所使用之「打槍退全額」、「不少量」等用語，核
    與一般販售毒品者強調進貨之毒品數量、及保證毒品品質不
    好致無法施用時，可接受退費之行話相符，此為本院職務上
    已知之事實，是從上開簡訊內容，益徵被告供稱其於接獲證
    人乙○○之電話後，係向門號000000000 號之持用人即證人
    丙○○購買毒品乙節並非子虛。雖證人丙○○於本院審理時
    否認有於當日接獲被告來電談及被告之朋友要向伊拿毒品之
    事( 見本院卷第68至69頁) ，惟證人丙○○因施用毒品案件
    ，經本院以98年度毒聲字第889 號裁定送觀察勒戒，於98年
    12 月1日釋放出所，有臺灣高等法院被告前案紀錄表附卷可
    憑，足認證人丙○○確係曾接觸過毒品之人。且其因涉嫌販
    賣第二級毒品甲基安非他命予被告甲○○而違反藥事法案件
    ，現為臺灣板橋地方法院檢察署檢察官以98年度偵字25389
    號案件偵辦中，業經本院調閱該案偵查卷宗核閱無訛，並有
    該案偵查卷宗之影卷乙宗在卷可憑，則就「被告是否係向證
    人丙○○購買毒品，而交付予證人乙○○」之關乎自身刑責
    是否成立之事，有密切之利害關係，是其證詞難免避重就輕
    ，已難遽信。且佐以證人丙○○於本院作證時，雖經本院告
    知其有拒絕作證之權利，其仍表示願意作證，惟嗣檢察官詢
    以究竟與被告間有無毒品交易往來之事時，證人丙○○先係
    稱：「我們有交易的往來，就是我向他買一些生活用品，我
    沒有拿毒品給他。」、後改稱：「我出事之前，我有向他講
    。當時是我向被告詢問安非他命的事情，就是問他說，他是
    否有這種管道可以取得安非他命及槍枝的管道，我願意將槍
    枝拿出來，我可以拿出證明，證明我向被告購買槍枝，而且
    我還有介紹我很多朋友去向被告買各式各樣的武器。」( 見
    本院卷第68頁) ，其言談之間吞吞吐吐，言詞閃爍，邏輯跳
    躍而不連續。嗣經辯護人提示上開偵查卷第65頁之手機簡訊
    照片，質以證人丙○○是否有在98年4 月27日下午4 時25分
    傳達照片所示之簡訊內容給被告時，證人丙○○雖否認之，
    惟旋表示其因不明原因感覺身體不適，而低頭不再為任何陳
    述，經本院諭知休庭3 分鐘，給予其考慮是否繼續作證後，
    仍表示其感覺很難講話而拒絕作證等語( 見本院卷第68至69
    頁) ，自其上開作證時之神態，及經閱覽前揭簡訊照片後，
    即遽然表示身體不適而不願繼續作證之轉變觀之，益徵其前
    揭否認被告係向其購買毒品後，再交付予證人乙○○之證述
    內容與事實不符，自難採信。
(五)、綜上所述，被告自白係因受證人乙○○之託，代其購買甲基
    安非他命後持有之，嗣並交付予證人乙○○，以便利、助益
    其施用、持有甲基安非他命，然因證人乙○○取得毒品後，
    尚未及施用即為警查獲等情，核與證人乙○○於本院之證述
    相符，並有前揭通聯紀錄、簡訊照片、臺北縣政府警察局三
    重分局搜索扣押筆錄、扣押物品目錄表、交通部民用航空局
    航空醫務中心鑑定書、本院98年度簡字第5475號刑事簡易判
    決、聲請簡易判決處刑書各乙份附卷足佐，足認其自白與事
    實相符，堪予採信。本件事證明確，被告犯行洵堪認定，應
    予依法論科。
二、論罪科刑之依據：
(一)、被告行為後，毒品危害防制條例於98年5 月20日修正公布，
    針對當次公布之修正條文，未另訂施行日期，致其施行之日
    期究應依原毒品危害條例條例第36條所規定：「本條例自公
    布後六個月施行。」或依中央法規標準法第20條第2 項準用
    第13條規定「自公布或發布之日起算至第三日起發生效力」
    ，實務上尚有爭議。惟本院參毒品危害條例條例第36條之立
    法理由謂：「（一）依修正草案第二條第三項規定，法務部
    需會同衛生署成立審議委員會每三個月定期檢討調整毒品之
    分級及品項，而本次新增第四級毒品，有需要在新法施行前
    先經該審議會檢討後再調整公布，爰預留六個月緩衝期，以
    利處理。（二）依本條例新修正之規定，有必要再訂定相關
    子法及修正相關法規，以配合本條例之施行，故亦有需要預
    留適當緩衝期，以利訂頒相關子法及相關法規之配合修正。
    」，認該條之規定，顯係因應92年7 月9 日該次修正之需，
    始預留適當之緩衝期，自非得作為本次修正條文特定有施行
    日期之依據，是本次修正即應參照中央法規標準法第13條對
    於法規生效施行日之基本規範，自公布日起至第3 日即98年
    5 月22日發生效力，此亦據司法院98年6 月29日院台廳刑一
    字第0980014643號函釋明確。據此，本案應依刑法第2 條第
    1 項「按行為後法律有變更者，適用行為時之法律，但行為
    後之法律有利於行為人者，適用最有利於行為人之法律」之
    規定，依「從舊從輕」原則而為比較。查被告行為時之毒品
    危害防制條例第17條有關減輕其刑之規定，修正前毒品危害
    防制條例第17條規定「犯第4 條第1 項至第4 項、第5條 第
    1 項至第4 項前段、第6 條第1 項至第4 項、第7 條第1 項
    至第4 項、第8 條第1 項至第4 項、第10條或第11條第1 項
    、第2 項之罪，供出毒品來源，因而破獲者，得減輕其刑」
    ，修正為第17條第1 項「犯第4 條至第8 條、第10條或第11
    條之罪，供出毒品來源，因而查獲其他正犯或共犯者，減輕
    或免除其刑。」，比較修正前、後之規定可知，依修正前之
    規定，被告供出毒品來源，並因而破獲者，屬裁量減輕其刑
    事項，然依修正後之規定，則屬於必減輕或免除其刑之事項
    ，是依刑法第2 條第1 項比較修正前後條文之結果，自以修
    正後毒品危害防制條第17條之規定有利於被告，故應適用被
    告行為後之毒品危害防制條例第17條之規定處斷。
(二)、按無償受他人委託，代為購買禁藥甲基安非他命後交付委託
    人，以便利、助益委託人使用者，為幫助施用，其行為人於
    購入甲基安非他命之始，即係為委託人而持有該禁藥，並非
    購入後始另行起意，交付而移轉甲基安非他命之所有權予委
    託人。此與轉讓禁藥，係指原未受他人委託而基於為自己之
    意思購買後，始起意將其所有之禁藥，以移轉所有權之意思
    交付他人之情形，顯然有別（最高法院98年度台上字第929
    號判決、91年度台上字第4149號判決意旨參照) 。次按，刑
    法上所謂幫助他人犯罪，係指就他人之犯罪加以助力，使其
    易於實施之積極的或消極的行為而言，惟幫助犯之成立，仍
    以正犯之行為成立犯罪為其要件，此乃幫助犯之從屬性使然
    ，故若正犯之行為尚未達既遂階段，除法律另有規定處罰未
    遂、預備階段之行為以外，幫助犯即無由成立。再按若行為
    人在正犯實施前，曾有幫助行為，其後復參與犯罪構成要件
    之行為者，即已加入犯罪之實施，其前之低度行為應為後之
    高度行為所吸收，仍成立共同正犯，不得以從犯論( 最高法
    院24年上字第3279號判例意旨參照) 。
(三)、查被告明知證人乙○○欲價購甲基安非他命施用，竟應允並
    出面代證人乙○○購買甲基安非他命，以協助證人乙○○施
    用毒品，足認被告原係基於幫助施用、持有之犯意而為前揭
    代購毒品之行為，惟證人乙○○自被告取得扣案毒品而持有
    後，未及施用即為警查獲等情，業經本院認定如上，是正犯
    即證人乙○○之施用第二級毒品之行為並未達於既遂階段，
    而毒品危害防制條例對於施用第二級毒品未遂之行為，既未
    設有處罰之規定，故被告之上開所為，應僅止於幫助持有之
    階段。然被告自證人丙○○購得甲基安非他命後，迄至交付
    予證人乙○○之期間，客觀上本身亦有持有甲基安非他命之
    行為，故核被告所為，係犯毒品危害防制條例第11條第2 項
    之持有第二級毒品罪，其幫助持有甲基安非他命之行為，為
    本身持有該毒品之行為所吸收。公訴人認被告係犯藥事法第
    83 條 之轉讓禁藥甲基安非他命罪嫌，容有未洽。惟持有毒
    品之行為與轉讓禁藥行為間，其基本社會事實均係被告向證
    人丙○○購買毒品後，轉而交付予證人乙○○之行為，兩者
    核無不同，爰依法變更起訴法條。再公訴人於論告時表示被
    告所為亦涉犯牙保禁藥罪嫌，惟按所謂「牙保」，係指居間
    介紹，亦即買賣之介紹者而言，惟本案被告係自行出面向證
    人丙○○購買甲基安非他命，並未有何介紹買賣之行為，自
    不該當牙保禁藥之行為( 法務部（84）法檢（二）字第2279
    號函釋意旨參照) ，附此指明。
(四)、又按毒品危害防制條例第17條所謂「供出毒品來源，因而破
    獲者」，係指具體提供毒品來源之資訊，如提供前手之姓名
    、年籍、住居所或其他足資辨別之特徵，使調查或偵查犯罪
    之公務員知悉而對之發動調查或偵查，並據以破獲者而言(
    最高法院98年度台上字第17 65 號、6331號判決意旨參照)
    。而上開條文於98年5 月20日修正公布後，並將原條文中之
    「破獲」修正為法律實務上所習用之「查獲」一詞，故適用
    上開條文減輕被告之刑度者，並不以被告所供出之前手業遭
    檢察官偵查後提起公訴，並經法院判決有罪確定為其要件，
    益臻明確。本案被告所犯之持有毒品罪，業於偵查中及本院
    審理時供承其前手係證人丙○○，員警並因此循線查獲證人
    丙○○，並由檢察官以98年度偵字25389 號違反藥事法案件
    偵辦中，業如上述，經核已符合前開毒品危害防制條例第17
    條第1 項「供出毒品來源，因而查獲其他正犯或共犯者」之
    減刑要件，爰依該規定減輕其刑。
(五)、爰審酌被告並無前科，素行尚佳，有臺灣高等法院被告前案
    紀錄表附卷可憑，其明知毒品對人體身心健康危害甚烈，竟
    為幫助他人施用第二級毒品而出面代購第二級毒品後持有之
    ，足以擴大毒品危害範圍，兼衡被告之智識程度、生活狀況
    及犯後坦承犯行之態度等一切情狀，量處如主文所示之刑，
    以示儆懲。
(六)、至證人乙○○為警查獲時，在其身上所扣得之第二級毒品甲
    基安非他命5 包（合計淨重0.9220公克，因鑑驗取樣0.0004
    公克，驗餘淨重0.9216公克) ，及盛裝上開甲基安非他命之
    包裝袋5 個，既已經被告交付予證人乙○○持有，並經本院
    以98年度簡字第5475號乙○○施用毒品案件中宣告沒收銷燬
    及沒收確定，有上開刑事判決影本各乙份附於本院審理卷宗
    可憑，爰不再於本案宣告沒收。至門號0000000000號手機1
    支及現金3,800 元，雖係被告所有，惟前者屬日常生活中對
    外聯繫工具，後者則係被告代證人乙○○購買扣案毒品時之
    價額，與被告所犯之「持有第二級毒品罪」無涉，爰均不宣
    告沒收，附此敘明。
據上論斷，應依刑事訴訟法第299 條第1 項前段、第300 條，毒
品危害防制條例第11條第2 項、第17條第1 項，刑法第2 條第1
項後段、第11條前段、第41條第1 項前段，判決如主文。
本案經檢察官黃致中到庭執行職務。
中    華    民    國    98    年    12    月    31    日
                  刑事第十四庭  審判長法  官  林淑婷
                                      法  官  饒金鳳
                                      法  官  陳昭筠
以上正本證明與原本無異。
如不服本判決應於收受送達後10日內向本院提出上訴書狀，並應
敘述具體理由；其未敘述上訴理由者，應於上訴期間屆滿後20日
內向本院補提理由書（均須按他造當事人之人數附繕本）「切勿
逕送上級法院」。
                                      書記官  黃文儀
中    華    民    國    99    年    1     月    4     日
附錄本案論罪科刑法條全文：
毒品危害防制條例第11條
持有第一級毒品者，處三年以下有期徒刑、拘役或新臺幣五萬元
以下罰金。
持有第二級毒品者，處二年以下有期徒刑、拘役或新臺幣三萬元
以下罰金。
持有第一級毒品純質淨重十公克以上者，處一年以上七年以下有
期徒刑，得併科新臺幣一百萬元以下罰金。
持有第二級毒品純質淨重二十公克以上者，處六月以上五年以下
有期徒刑，得併科新臺幣七十萬元以下罰金。
持有第三級毒品純質淨重二十公克以上者，處三年以下有期徒刑
，得併科新臺幣三十萬元以下罰金。
持有第四級毒品純質淨重二十公克以上者，處一年以下有期徒刑
，得併科新臺幣十萬元以下罰金。
持有專供製造或施用第一級、第二級毒品之器具者，處一年以下
有期徒刑、拘役或新臺幣一萬元以下罰金。

司法院資訊處製作；財團法人民間司法改革基金會備份。
